臺灣嘉義地方法院民事判決　　　　　　　　94年度訴字第75號
原　　　告　友聯產物保險股份有限公司
法定代理人　甲○○
訴訟代理人　乙○○
被　　　告　丙○○
上列當事人間損害賠償事件，於民國94年2月22日經言詞辯論終
結，本院判決如下：
    主  文
被告應給付原告新臺幣壹佰肆拾萬元及自民國九十四年一月十六
日起至清償日止，按週年利率百分之五計算之利息。
訴訟費用由被告負擔。
本判決第一項於原告以新臺幣肆拾陸萬元供擔保後，得假執行；
但被告如於執行標的物拍定、變賣或物之交付前，以新臺幣壹佰
肆拾萬元為原告預供擔保，或將請求標的物提存，得免為假執行
。
    事實及理由
一、原告起訴主張：
（一）緣被告於民國93年2月27日，以其所有車牌號碼BUZ-727
      重型機車向原告投保強制機車責任保險，保險期間自93年
      2月27日至95年2月27日止。詎其未經考領重型或普通重型
      機器腳踏車駕駛執照，猶於93年3月8日下午3時28分稍早
      ，駕駛車牌號碼BU2-727號重型機車，沿嘉義縣東石鄉縣
      道嘉166線西向行駛，途經該公路1.8公里處時，遇訴外人
      黃伯滄駕駛車牌號碼DHK-557號輕型機車同向在前，被告
      因擬超車，遂加速朝黃伯滄左側約1至2公尺處駛去。被告
      本應注意駕駛機車時，應注意車前狀況，並隨時採取必要
      之安全措施，且依當時天候晴、道路筆直無障礙物遮擋視
      線、視距良好之行車環境，並無不可抗力而有不能注意之
      情事，竟輕忽疏未充分注意黃伯滄適擬左轉而偏移朝左之
      車行動態，而黃伯滄未戴安全帽亦未暫停讓屬直行之被告
      機車先行，被告見狀雖向左閃避，然其所駕駛之機車右前
      護板處，仍與黃伯滄所駕駛之機車左踏板處發生碰撞，雙
      方均人車倒地，致黃伯滄受傷，不治死亡。案經臺灣高等
      法院臺南分院93年度交上易字第481號刑事判決被告因過
      失致人於死，處有期徒刑八月，緩刑三年確定。原告已賠
      付受害人黃伯滄死亡理賠金新臺幣（下同）1,400,000元
      。查本件事故被告無照駕駛且駕駛不慎，業已違反道路交
      通管理處罰條例第21條第1項第1款規定。原告爰依修正前
      強制汽車責任保險法第27條第4款規定，提起本件訴訟，
      並聲明：被告應給付原告1,400,000元，及自民事調解
      聲請狀繕本送達之翌日起至清償日止，按週年利率百分之
      五計算之利息。願供擔保，請准宣告假執行。
（二）對被告抗辯所為之陳述：原告請求權基礎在於修正前強制
      汽車責任保險法第27條之規定，保險人之所以向被保險人
      求償，實係因保險人對受害人給付後，受讓受害人對被保
      險人之損害賠償請求權，此一繼受之權利，其請求之額度
      、時效之計算等相關規定皆已受害人之請求權為準。由於
      被告與受害人家屬已於93年11月29日在嘉義縣東石鄉調解
      委員會成立調解，已確認受害人之請求權之額度係
      2,400,000元（包括強制汽車責任保險金），且亦載明放
      棄追究對方民事上任何請求等語，今被告具狀表示欲主張
      過失相抵或依肇事責任比例分攤，顯已違反「禁反言」原
      則，且其所主張之抵銷之理由，更屬無據。
二、被告抗辯：本件交通事故之發生，黃伯滄之未注意車前狀況
    、未戴安全帽，亦未暫停讓直行之被告機車先行，為肇事之
    主要原因，故黃伯滄與被告之過失比例，為黃伯滄十分之七
    、被告十分之三。而被告得對黃伯滄請求侵權行為損害賠償
    有：醫藥費：請函查嘉義長庚醫院。精神慰撫金1,500,
     000元。工作損失：因本件車禍，被告6個月無法工作，
    請求以最低工資計算工作損失。另被告與黃伯滄之繼承人達
    成和解，並已給付另外1,000,000元，當時雙方調解時，被
    告並未主張抵銷，則被告依過失相抵及抵銷之規定，原告無
    餘額可向被告請求，因此原告之請求應屬無據云云，並聲明
    ：（一）原告之訴駁回。（二）如受不利判決，願供擔保請
    准免為假執行。
三、兩造不爭執之事實：
（一）被告有以所有車牌號碼BUZ-727重型機車向原告投保強制
      機車責任保險，保險期間自93年2月27日至95年2月27日止
      。
（二）被告於93年3月8日下午3時28分稍早，無照駕駛車牌號碼
      BU2-727號重型機車，沿嘉義縣東石鄉縣道嘉166線西向行
      駛，途經該公路1.8公里處時，遇訴外人黃伯滄騎駛車牌
      號碼DHK-557號輕型機車同向在前，被告因擬超車，遂加
      速朝黃伯滄左側約1至2公尺處駛去。被告本應注意駕騎機
      車行駛時，應注意車前狀況，並隨時採取必要之安全措施
      ，且依當時日間、天候晴、道路筆直無障礙物遮擋視線、
      視距良好之行車環境，並無不可抗力而有不能注意之情事
      ，被告竟輕忽疏未充分注意黃伯滄適擬左轉而偏移朝左之
      車行動態，而黃伯滄未戴安全帽亦未暫停讓屬直行之被告
      人車先行，被告見狀雖向左閃避，然其所騎駛之機車右前
      護板處，仍與黃伯滄所騎駛之機車左踏板處發生碰撞，雙
      方均人車倒地，致黃伯滄受傷，經送醫急救後，不治死亡
      。案經臺灣高等法院臺南分院93年度交上易字第481號刑
      事判決被告因過失致人於死，處有期徒刑8月，緩刑3年確
      定。
（三）被告與黃伯滄之繼承人達成和解，和解金額包括強制汽車
      責任保險金，合計2,400,000元。
（四）原告業已於93年3月11日給付黃伯滄之繼承人1,400,000元
      。
四、兩造爭執要旨：
（一）本件原告依修正前強制汽車責任保險法第27條第1款規定
      得向被告請求之金額應為多少？
（二）被告可否對原告主張過失相抵及抵銷？
五、本院之判斷：
（一）按被保險汽車發生汽車交通事故，加害人因違反道路交通
      管理處罰條例第21條之規定而駕車者，保險人仍應依給付
      保險金，但得在給付金額範圍內，向加害人求償，修正前
      強制汽車責任保險法第27條第4款定有明文。而道路交通
      管理處罰條例第21條第1項第1款則規定：汽車駕駛人，無
      駛執照駕車者，處6,000元以上12,000元以下罰鍰，並當
      場禁止其駕駛及扣留其車輛牌照。查原告承保被告所有重
      型機車之強制汽車責任保險，被告於93年3月8日下午3時
      28分稍早，無照駕駛該車於上揭時、地，過失致黃伯滄死
      亡，原告已於93年3月11日給付黃伯滄之繼承人死亡保險
      金1,400,000元於黃伯滄之繼承人。而原告上開交通事故
      之發生係肇因被告無照駕車所致，而被告過失致人於死，
      業經臺灣高等法院臺南分院93年度交上易字第481號判決
      確定，並經本院依職權調閱上開刑事判決相關卷宗審核無
      誤，有刑事判決書一份在卷可參，並經本院依職權調閱上
      開刑事判決相關卷宗審核無誤，有刑事判決書1份在卷可
      參（詳本審卷第34頁以下），且為兩造所不爭執，自堪信
      為真正。則依首揭法條所示，原告主張依修正前強制汽車
      責任保險法第27條第4款規定，請求被告給付其理賠之金
      額，自屬有據。
（二）按鄉鎮市調解委員會之調解，於性質上不失為民法上之和
      解，次按和解有使當事人所拋棄之權利消滅及使當事人取
      得和解契約所訂明權利之效力，民法第737條定有明文，
      是和解係為排除過去不確定之法律狀態而為將來創作確定
      之法律狀態。準此，關於當事人間之債權，就債權之絕對
      存否、範圍有所爭執，而經和解確定之債權，發生創設之
      效力，此後各當事人不得援用其明示或默示所拋棄之請求
      權。查依被告與黃伯滄之繼承人於93年11月28日在嘉義縣
      東石鄉調解委員體所達成之調解，其內容為：「一、對造
      人（即被告及其連帶保證人蔡萬方）於民國九十三年三月
      八日下午三時四十分許，騎BU2-727號重型機車，行經嘉
      一六六線一．八公里處，與聲請人（即黃伯滄之繼承人黃
      蔡花、黃毓升、黃千綺、黃子芸、黃馨嬅）之夫之父（黃
      伯滄）騎DHK-557號輕型機車發生碰撞，致黃伯滄死亡，
      申請調解，兩造同意條件如左：一、對造人願給付聲請人
      喪葬費、精神慰問金計新臺幣貳佰肆拾萬元整（包括機車
      強制險）。‥‥。二、聲請人及對造人均放棄追究雙方民
      事上任何請求，並放棄告訴權。」，依上所述，被告須賠
      償黃伯滄之繼承人含強制汽車責任險共2,400,000元，且
      兩造亦同時拋棄對於對造之其餘民事請求權，有上開委員
      會調解筆錄一紙在卷足參（詳本審卷第32頁）。而本件被
      告辯稱：黃伯滄本身有重大過失，且被告亦須賠償黃伯滄
      之繼承人1,000,000萬元，則金額已逾1,400,000元，依過
      失相抵及抵銷之規定，原告不得再向被告請求云云。惟查
      被告與黃伯滄之繼承人就本件車禍之侵權行為損害賠償達
      成民事和解，業如前述，足見被告既已拋棄對於黃伯滄之
      繼承人其餘民事請求權，衡諸民法第737條所定，其所拋
      棄之權利當已歸於消滅，故縱黃伯滄與有過失，亦已在上
      揭調解時被斟酌，雙方讓步來達成和解條件。是被告既已
      與黃伯滄之繼承人達成民事和解，並將原告給付黃伯滄之
      繼承人之保險金視為損害賠償金之一部分，則原告本於代
      位權之規定向被告請求賠償，被告自無再主張過失相抵及
      抵銷之餘地，被告此部分之抗辯為無理由。
（三）綜上所述，原告本於修正前強制汽車責任保險法第27條第
      4款規定，請求被告應給付原告1,400,000元，為有理由，
      應予准許。
六、按給付有確定期限者，債務人自期限屆滿時起，負遲延責任
    。給付無確定期限者，債務人於債權人得請求給付時，經其
    催告而未為給付，自受催告時起，負遲延責任。其經債權人
    起訴，或依督促程序送達支付命令，與催告有同一之效力。
    民法第229條第1、2項分別定有明文；又遲延之債務，以支
    付金錢為標的者，債權人得請求依法定利率計算之遲延利息
    。但約定利率較高者，仍從其約定利率；而應付利息之債務
    ，其利率未經約定，亦無法律可據者，週年利率為百分之五
    。亦為同法第233條第1項及第203條所明定。查本件原告請
    求被告應賠償之金額，並未定有給付之期限，則原告請求自
    民事聲請調解狀繕本送達被告之翌日起，按週年利率百分之
    五計算之利息，並未逾上開規定之範圍，自無不合；查原告
    民事聲請調解狀繕本係於94年1月15日送達被告，有送達證
    書在卷可稽（詳本審卷第15頁）。則原告就其勝訴部分，請
    求被告給付自94年1月16日起至清償日止，按週年利率百分
    之五計算之利息，洵屬正當。
七、兩造陳明願供擔保請為宣告假執行或免為假執行，經核均與
    規定相符，爰分別酌定相當之擔保金額予以宣告。
八、又本件待證事實已臻明瞭，兩造其餘攻擊防禦方法及舉證，
    對判決之結果已不生影響，爰不一一詳為審酌，併此敘明。
九、訴訟費用裁判之依據：民事訴訟法第78條。
中　　華　　民　　國　　94　　年　　3 　　月　　8 　　日
                  臺灣嘉義地方法院民事第二庭
                          法  官  張  育  彰
以上正本係照原本作成
如對本判決上訴須於判決送達後20日內向本院提出上訴狀
中　　華　　民　　國　　94　　年　　3 　　月　　8 　　日
                          書記官　林  秀  敏
